臺灣高等法院刑事判決　　　　　　　 100年度上易字第2109號
上　訴　人　臺灣宜蘭地方法院檢察署檢察官
被　　　告　林文晃
被　　　告　陳仕育
上列二人共同
選任辯護人　張麗玉律師
上列上訴人因傷害等案件，不服臺灣宜蘭地方法院100年度易字
第224號，中華民國100年7月7日第一審判決（起訴案號：臺灣
宜蘭地方法院檢察署99年度偵字第913號、99年度偵字第4250號
、100年度偵緝第62號），提起上訴，本院判決如下：
    主  文
原判決關於林文晃重利、傷害、強制(二次)及恐嚇危害安全部分
暨陳仕育關於重利、傷害、強制(二次)部分均撤銷。
林文晃犯如附表「罪名」欄所示之罪，各處如「宣告刑」欄所示
之刑。應執行有期徒刑伍月，如易科罰金，以新台幣壹仟元折算
壹日。被訴傷害部分公訴不受理。
陳仕育犯如附表「罪名」欄所示之罪，各處如「宣告刑」欄所示
之刑。應執行有期徒刑肆月，如易科罰金，以新台幣壹仟元折算
壹日。被訴傷害部分公訴不受理。
其他上訴(即陳仕育被訴恐嚇危害安全部分)駁回。
    事  實
一、林文晃（綽號「阿關」）、陳仕育共同基於乘他人急迫貸予
    金錢，而取得與原本顯不相當重利之犯意聯絡，因得知鍾貴
    媚急需資金調度，乃以陳仕育提供資金，林文晃出面洽談之
    方式，於民國97年10月起，在鍾貴媚位於宜蘭縣蘇澳鎮○○
    路107之5號住處附近之某全家便利商店，接續4次借款予鍾
    貴媚，第1次借款新臺幣(下同)30萬元，言明利息15分，每
    15 天1期，即借款1萬元15天利息1,500元，借款時先預扣2
    期共1個月利息9萬元，鍾貴媚實拿21萬元；嗣後接續借款20
    萬元、20萬元、20萬元予鍾貴媚，言明利息為20分，每15天
    1期，即借款1萬元15天利息2,000元，借款時先預扣2期即1
    個月利息共8萬元，鍾貴媚實拿12萬元，最後一次借款20萬
    元時並要求鍾貴媚先行交付2萬6千元之支票充當利息。鍾貴
    媚先後以力達發工程有限公司（負責人為鍾貴媚，下稱力達
    發公司）名義簽發面額為30萬元、20萬元、20萬元、20萬元
    之支票予林文晃，林文晃取得支票後即交由陳仕育保管，此
    後鍾貴媚陸續繳付數期利息予林文晃、陳仕育，直至97年12
    月間無力償還始避躲他處。林文晃、陳仕育共同以上開方式
    取得與原本顯不相當之重利。
二、林文晃、陳仕育因鍾貴媚避不處理債務問題，乃打聽得悉鍾
    貴媚之前夫吳永棟出現地點，遂於98年6月9日17時許，由林
    文晃駕駛車號0911-PH號、陳仕育駕駛車號4160-VP號自小客
    車，夥同其餘姓名年籍不詳之成年人二至三名，在宜蘭縣蘇
    澳鎮○○路2號文化國中前，見由李朝和（即吳永棟友人）
    駕駛搭載吳永棟之自小客車正停等紅燈，林文晃即下車稱：
    「我是阿關，吳永棟你給我下來」，吳永棟下車後，旋遭毆
    打(傷害部分告訴逾期，詳如後述)。嗣林文晃、陳仕育及上
    揭不詳姓名成年人共同基於使人行無義務之事之犯意聯絡，
    利用上揭威嚇情境及同夥人眾之勢，強推吳永棟坐上李朝和
    所駕駛之車輛，要求李朝和(與被告無犯意聯絡，亦非強制
    之共同被害人，詳如後述)將車開至吳永棟胞兄吳湧在位於
    宜蘭縣蘇澳鎮○○路8號住處商討債務問題，一行人至吳湧
    在住處時，適遇吳湧在欲開門外出，林文晃、陳仕育等人乃
    命吳永棟下車，向吳湧在稱：「你弟弟我已經抓到了，看錢
    要怎麼還」等語，並將吳永棟圍住，接續利用上揭情境及同
    夥人眾之勢，迫其商討解決債務，終使吳永棟迫於現場情勢
    ，同意於98年6月11日前匯款20萬元至不知情之張麗秋帳戶
    內後，林文晃、陳仕育等人始行離去，林文晃、陳仕育等人
    以上開方式使吳永棟行無義務之事，惟嗣後吳永棟並未匯款
    。
三、又林文晃、陳仕育得知吳永棟、鍾貴媚將於98年6月30至台
    灣宜蘭地方法院檢察署開庭，遂共同基於妨害人行使權利之
    犯意聯絡，夥同其餘姓名年籍不詳之成年人數名，於98年6
    月30日，駕駛自用小客車，至宜蘭縣宜蘭市縣○○路3號台
    灣宜蘭地方法院檢察署前等待，見吳湧在駕駛自用小客車搭
    載吳永棟、鍾貴媚正欲離去，即駕車堵住吳湧在車輛之去路
    ，迫使車內之吳湧在、吳永棟、鍾貴媚不能離去，以上開方
    式妨害吳湧在、吳永棟、鍾貴媚駕車離去之權利。隨後，林
    文晃另單獨基於恐嚇之犯意，下車向車內吳永棟、鍾貴媚大
    聲喊話稱：「如果不下車就要把車窗打破」、「會讓吳永棟
    、鍾貴媚死得很難看」、「知道渠等女兒在哪裡念書」等語
    ，以上開加害生命、身體之事恐嚇吳永棟、鍾貴媚，致生危
    害於安全。嗣經鍾貴媚報警，林文晃、陳仕育等人始駕車離
    去。
四、案經鍾貴媚、吳永棟告訴暨宜蘭縣政府警察局、宜蘭縣政府
    警察局蘇澳分局報告偵辦。
    理  由
甲、程序部分：
壹、本件上訴範圍：
    原審判決除被告林文晃被訴公然侮辱經諭知不受理部分，未
    據檢察官提起上訴外，其餘有關被告林文晃、陳仕育所犯重
    利、傷害、強制(二次)、恐嚇危害安全等部分，均經檢察官
    提起上訴，是除被告林文晃被訴公然侮辱以外，被告林文晃
    、陳仕育所犯其餘各罪均為本院審理之範圍，合先敘明。
貳、證據能力部分：
    按被告以外之人於審判外之言詞或書面陳述，除法律有規定
    者外，不得作為證據，刑事訴訟法第159條第1項固有明文。
    又按當事人、代理人或辯護人於法院調查證據時，知有第15
    9條第1項不得為證據之情形，而未於言詞辯論終結前聲明異
    議者，視為有前項之同意，同法第159條之5亦有明文。本件
    當事人對於本判決下列所引用之供述證據之證據能力，於本
    院審理時均表示無意見而不予爭執，且迄至言詞辯論終結前
    亦未再聲明異議，本院審酌上開證據資料製作時之情況，尚
    無違法不當及證明力明顯過低之瑕疵之情形，爰依刑事訴訟
    法第159條之5規定，認均具有證據能力。又本院下列所引用
    卷內之文書證據之證據能力部分，並無證據證明係公務員違
    背法定程序所取得，且當事人等於本院亦均未主張排除其證
    據能力，且迄本院言詞辯論終結前均未表示異議，本院審酌
    前揭文書證據並無顯不可信之情況與不得作為證據之情形，
    依刑事訴訟法第158條之4反面解釋及第159條之4之規定，亦
    應認均有證據能力，合先敘明。
乙、實體部分：
壹、有罪部分：
一、訊據被告林文晃、陳仕育均矢口否認上揭全部犯行。被告林
    文晃辯稱：其因鍾貴媚告知所經營之鐵工廠要做一個工程，
    需要資金，邀其投資合夥，其才陸續投資30萬元、20萬元、
    20 萬元、20萬元，鍾貴媚就開同等金額的票予其，該等款
    項並非借款，亦未向鍾貴媚收取利息，並無重利行為；其在
    文化國中前遇見吳永棟，是吳永棟說他有一塊與吳湧在共有
    的地，可以解決債務問題，所以才一起去吳湧在家談判，並
    未強迫吳永棟；另在宜蘭地檢署前，其只是要叫鍾貴媚下車
    處理債務問題，並無強制或恐嚇之行為云云。被告陳仕育則
    辯稱：其不認識鍾貴媚、吳永棟，因林文晃告知有一家鐵工
    廠可以投資，其詢問朋友評估後認為可行，所以將錢交給林
    文晃去投資、接洽，僅最後一次拿20萬元時，其才與鍾貴媚
    見面，並無重利行為；6月9日當天其接到林文晃電話才前往
    吳湧在住處會合，到場時眾人已在討論債務如何解決，其並
    未參與協商亦無強制吳永棟之行為；在宜蘭地檢署前，其與
    林文晃同乘一台自用小客車攔下鍾貴媚等人，是要談債務如
    何處理，並無強制行為云云。
二、就事實欄一部分(即被告林文晃、陳仕育重利部分)，得心證
    之理由：
  (一)有關被告林文晃、陳仕育重利之犯行，業據證人鍾貴媚於警
    詢及檢察官偵訊時證稱：其因經營公司資金週轉不靈，試過
    好幾家銀行都借不到錢，經友人介紹認識從事借貸事務綽號
    「阿關」之林文晃，自97年10月間起，在其住處附近之某全
    家便利商店，分別4次向林文晃借款，第1次借款30萬元，利
    息15分，每15天1期，即借款1萬元15天利息1,500元，借款
    時先預扣2期共1個月利息9萬元，實拿21萬元；嗣又陸續向
    林文晃借款20萬元、20萬元、20萬元，利息為20分，每15
    天1期，即借款1萬元15天利息2,000元，借款時先預扣2期即
    1個月利息共8萬元，實拿12萬元；並於借款時分別以力達發
    公司名義簽發4張面額各為30萬元、20萬元、20萬元、20萬
    元之支票交予林文晃，林文晃交付款項時，有帶陳仕育一同
    前來，並說陳仕育是金主，此後其陸續有繳付數期利息予林
    文晃，直至97年12月間因無力償還才躲避他處，只有向林文
    晃借款，並沒有讓他投資公司等語明確（見警卷第858號第
    28至31頁、偵卷第913號第10至12頁、第82至83頁、警卷第
    805號第7至10頁），被告林文晃、陳仕育則對於上揭交付鍾
    貴媚款項之金額、次數、資金來源為陳仕育等情並不爭執，
    並經被告林文晃提出其中3張面額分別為30萬元、20萬元、
    20萬元之支票影本在卷可稽（偵卷第913號第93頁）。嗣證
    人鍾貴媚於本院審理時再次到庭作證並接受交互詰問稱：總
    共借款4次，共計90萬元，利息係15分至20分，預先扣款，
    被告陳仕育於最後一次借款時有與被告林文晃一同出現，最
    後一次是借20萬元，因當時需錢週轉，要求被告不要從現金
    中預扣利息，被告林文晃要求開半個月的支票，所以其才開
    了一張2萬6千元的支票給被告等語(見本院100年12月13日審
    判程序筆錄)，並有面額2萬6千元之支票影本在卷可稽（偵
    卷第91 3號第93頁）是證人鍾貴媚就借款地點、次數、總額
    證述一致，並有相對應之支票可資為憑，其證言之可信度高
    。再觀諸證人鍾貴媚於警詢、檢察官偵訊時雖指述被告二人
    犯行，惟關於重利部分，則均稱：其欠被告錢，是其不對，
    沒有要向被告提出重利告訴，希望林文晃能扣除之前還款利
    息，剩餘本金讓其分期付款並降低利息等語（見偵卷第913
    號第12頁、警卷第805號）；於本院審理時亦表示：其欠被
    告等人錢是其不對，若是讓其慢慢還也不會變成今天這樣，
    其對他們很抱歉等語(見本院100年12月13日審判程序筆錄第
    7 頁)，可見證人鍾貴媚直至本院審理時仍為無法還錢表示
    歉意，於案發後亦曾表示不追究被告重利之責，是其並無設
    詞構陷被告二人入罪之虞，其證言可以採信。
  (二)被告二人就事實一部分雖辯以前詞置辯，惟證人鍾貴媚證稱
    ：其與被告林文晃於本件借款前素不相識，係因需要資金調
    度才經由友人介紹認識綽號「阿關」之人，直至開庭才知道
    「阿關」名字為林文晃，陳仕育亦係經由員警提出相片才得
    以指認等語，被告陳仕育則自承僅見過鍾貴媚1次，可見於
    本件借款前鍾貴媚與被告二人均不熟識，鍾貴媚甚至在此之
    前並不知被告二人之真實姓名，衡諸常情，投資介入公司經
    營某項工程乃屬相當期間繼續性合作之關係，公司經營人對
    於投資之人理應慎選，鍾貴媚豈有可能同意關係頗為陌生，
    甚至連其姓名都不知道之被告二人投資經營其公司工程之理
    ？況被告二人於本件追查之初，關於投資鍾貴媚公司工程何
    項目所述不一（被告林文晃前稱係投資鍾貴媚公司投標「力
    霸水泥」工程云云，被告陳仕育則稱係投資「信大水泥」工
    程云云，見警卷858號第2頁、警卷858號第9頁），對於工程
    進行、所需支出資金品項全然不知，僅得含糊推稱鍾貴媚承
    諾工程完成後利潤與其等對分云云，又未能提出任何投資合
    約書面、投資工程相關資料為憑，衡與常情有悖，被告二人
    所辯系爭90萬款項係投資款而非借款實難採信。
  (三)辯護人為被告辯稱：證人鍾貴媚有關借款利息之計算及支付
    方式，有稱每月月息30分，有稱利息15分至20分，半個月一
    期，有稱最少15分最多30分，都是一個月一期，供敘前後不
    一，互有齟齬。如被告二人確有對證人鍾貴媚為重利犯行，
    證人鍾貴媚何以就借款利息之計算及支付方式供述不同？其
    指訴難以採信等語。惟證人鍾貴媚若非需款恐急，豈會願意
    支付高額利息向他人借款？是證人鍾貴媚於向被告二人借款
    時之經濟狀況已處於甚為急迫之窘況，其於捉襟見肘之時對
    於借款利息支出之細節未必能詳予記憶，且其於警詢及偵查
    中即曾表明因時間過久，記憶不清，於本院審理時提及借款
    細節並當庭哭泣不已，無法清楚談話，僅表示共借90萬元，
    那一次借多少已亂掉了，應該以檢察官訊問時說的較清楚，
    嗣經檢察官安撫平穩心情後始表示「20幾年來，我為維持家
    庭，想不到讓我搞砸，讓小孩有家歸不得，前夫人不知在那
    裡，希望被告不要傷害我的親人」等語，是證人鍾貴媚因被
    告林文晃、陳仕育所犯重利犯行及其後衍生的妨害自由犯行
    之影響，身心受創，家人離散，其對於支付利息細節前後所
    述不一，或因心理畏懼，情況混亂或因時間過久，致前後有
    不一致之處，尚難因此即指其證言不可採信。再者，證人鍾
    貴媚對於向被告林文晃、陳仕育借款之地點、次數及總金額
    等重要事實，前後供稱一致，與被告林文晃、陳仕育所述亦
    相符合，堪認其供證可堪採信，辯護人以前詞為被告利益而
    辯，尚難採為被告林文晃、陳仕育有利之認定。
  (四)綜上，證人鍾貴媚所述因經營公司週轉不靈，急需金錢，告
    貸無門，始以上揭顯然超過法定最高年利率之20%（參見民
    法第205條）之高利向被告林文晃借款，金主則為被告陳仕
    育等情，堪信為真。
三、就事實欄二部分(即被告林文晃、陳仕育共犯強制罪部分)，
    得心證之理由：
  (一)證人吳永棟於警詢及檢察官偵訊時指稱：其於98年6月9日17
    時許，搭乘友人李朝和駕駛之自用小客車，行至宜蘭縣蘇澳
    鎮○○路2號文化國中前，突遭數台轎車攔停，對方車號包
    括0911-PH、4160-VP、5510-RK號等，其中一名男子下車稱
    ：「我是阿關，吳永棟你給我下來」，其下車說其是吳永棟
    ，．．．之後他們把我推上車，叫李朝和開車到吳湧在住處
    ，叫我大哥出來商討我前妻鍾貴媚的債務還款，當時他們5
    個人一直圍住我，我走到哪，他們就跟到哪，他們說沒解決
    方式及沒拿到錢不放走，折騰一陣子，最後阿關要求我於6
    月11日匯款20萬元至張麗秋帳戶內，我當時會感到害怕，怕
    他們不放我走，我才同意付款，之後他們即離去等語明確（
    見警卷第858號第21至26頁、偵卷第913號第9至12頁、第69
    至70頁）；又證人李朝和於檢察官偵訊及原審法院審理時證
    稱：當天我要載吳永棟回家，在文化國中停等紅燈時，有人
    叫吳永棟下車，他們講些什麼我不知道，我都坐在車上，沒
    有很久，對方打開我車門二人坐上我的車，吳永棟也坐在後
    座，對方直接叫我載他們去吳湧在家，是吳永棟帶路的，到
    吳湧在家後，他們就在那邊講一講之後，就離開了等語（見
    偵卷第913號第45至46頁、原審卷第53至81頁）；證人吳湧
    在於檢察官偵訊及原審法院審理時證稱：於98年6月9日傍晚
    約有6、7個人帶著我弟弟吳永棟來我家找我要錢，當時我正
    準備出門，看到他們站在我家門口，把我弟弟抓來的人跟我
    說我弟弟已經抓到了，看錢要怎麼還，說吳永棟欠他們100
    多萬元，我要他們自己討論好，我看到吳永棟站在中間，旁
    邊的人圍著他，林文晃、陳仕育在跟吳永棟談錢的事情，後
    來談到要先還20萬，吳永棟同意，後來被告等人就離開了等
    語（見偵卷第913號卷第20至21頁、第81至82頁、原審卷第
    53至81頁）；被告林文晃、陳仕育則坦承前揭車號0911-PH
    、4160-VP車輛，當日確係分別由其二人駕駛之情（按：車
    號5510-RK號當日為吳建輝使用，吳建輝業據檢察官為不起
    訴處分在案），且其二人當日曾與吳永棟至吳湧在住處洽談
    債務等情。綜合以上各節，證人吳永棟所述，與上揭李朝和
    、吳湧在所述情節大致相符，且其等於本案前均與被告二人
    素不相識，亦無仇隙，此亦為被告二人所是認，上開證人自
    應無誣陷被告二人之虞，其等之證言自堪採信。
  (二)被告林文晃、陳仕育就事實二部分雖以前詞置辯，惟案發當
    日吳永棟與被告等人至吳湧在住處商討債務時，均僅有提到
    林文晃之債務，在場其他人從未提及有其他債務一情，業據
    證人吳湧在於原審法院審理時證述明確（見原審卷第60頁）
    ，且由吳永棟於同意被告二人限期匯款20萬元之條件後，被
    告二人及一同至吳湧在住處之人即行離去等情，可見當日顯
    然係為被告林文晃、陳仕育向吳永棟索討債務，並無其他與
    被告林文晃、陳仕育不相關之人向吳永棟索討債務，堪認在
    場之被告林文晃、陳仕育及其餘不詳姓名之成年人二至三人
    ，均係基於共同的目的前往向吳永棟索討債務，其等對於吳
    永棟所為之強制犯行，均有共同犯意及行為分擔，被告林文
    晃、陳仕育空以前詞為辯，尚無可採。
  (三)辯護人為被告二人辯稱：被告二人於吳湧在住處係與吳永棟
    協商債務如何處理，並無威嚇迫命處理之情形等語，惟證人
    吳湧在於偵查中證稱：把我弟弟抓來的人跟我說我弟弟已經
    抓到了，看錢要怎麼還等語(見99偵913號卷第20頁)；於原
    審審理時證稱：有人說抓到了(指吳永棟)，對方離開以後吳
    永棟在那邊哭，他說他被攔下來，之後就被打等語(見原審
    卷第57頁、第60頁)。依證人所述，綜合現場狀況，被告二
    人前往吳湧在住處當非理性討論債務問題，所辯並無威嚇迫
    命處理債務等情，尚無足採。
  (四)綜上，被告二人為索討吳永棟前妻鍾貴媚之債務，於上揭時
    、地，夥同2至3名不詳姓名年籍之成年人，先趁李朝和駕駛
    之自小客車停等紅燈之際，要求吳永棟下車，隨即出手毆打
    吳永棟成傷(告訴逾期，詳如後述)，並利用此一威嚇情境及
    在場同夥人眾之勢，強命吳永棟上車前往吳湧在住處商討解
    決債務，至吳湧在住處下車後，接續利用上開威嚇情境及在
    場同夥人眾人勢，使吳永棟無法自由離去，迫命其商討解決
    債務，終使吳永棟迫於現場情勢，同意還款20萬元，則被告
    林文晃、陳仕育等人夥同不詳數人共同毆打吳永棟，並繼而
    以前揭強暴、脅迫方式，使吳永棟行無義務之事之事實，已
    堪認定。
四、就事實欄三部分(就被告林文晃強制及恐嚇危害安全部分及
    被告陳仕育強制部分)，得心證之理由：
    證人吳湧在於原審法院審理時證稱：其於98年6月30日載吳永
    棟及鍾貴媚去宜蘭地檢署開庭，開完庭後由其開車離去之際
    ，被告二人開車擋住其所駕車輛前方，不讓車內之人離開，
    之後林文晃下車，要吳永棟、鍾貴媚下車，並大聲對整台車
    說：「如果不下車要把車窗打破」、「會讓吳永棟、鍾貴媚
    死得很難看」、「知道渠等女兒在哪裡念書」等語，鍾貴媚
    不敢下車，直接報警，被告等人就跑掉了等語（見原審卷第
    53至81頁）；證人鍾貴媚於警詢及檢察官偵訊時亦證稱：於
    98 年6月30日我們至宜蘭地檢署開庭後，林文晃夥同5、6名
    男子強攔我們的車，並要我下車來，當時我因害怕不敢下車
    ，他們說如果我們不下車要把車窗打破，還說要給我死得很
    難看，知道我小女兒在哪裡唸書，之後我不敢下車就直接報
    警，他們就跑掉了等語（見警卷第858號第28至31頁、偵卷
    第913號第10至12頁）；證人吳永棟於警詢及檢察官偵訊時
    證稱：於98年6月30日我跟鍾貴媚前往宜蘭地檢署開庭後，
    欲離開之際，遭林文晃帶了幾個人圍車，林文晃要我下車講
    ，我沒有下車直接報警，他們就直接離開了等語（見警卷第
    858號第21至26頁、偵卷第913號第9至12頁）。觀諸上開證
    人吳湧在、吳永棟、鍾貴媚證述情節一致，且證人吳湧在於
    原審法院作證前，即已當庭對於被告林文晃涉犯公然侮辱罪
    嫌部分表示願意無條件撤回告訴（見原審卷第30頁，此部分
    業經原審判決不受理確定），是其等應無設詞構陷被告林文
    晃之虞，其等所述，應可採信為真。被告林文晃、陳仕育上
    開所辯，係為卸責而避重就輕之詞，自不足採。從而，被告
    林文晃、陳仕育夥同數名真實姓名年籍不詳之成年男子，於
    上揭時、地，以車輛堵住吳湧在車輛去路，迫使車內之吳湧
    在、吳永棟、鍾貴媚不能離去，被告林文晃並另以上揭加害
    其生命、身體之言詞恐嚇吳永棟、鍾貴媚之事實，足堪認定
    。
五、論罪：
  (一)核被告林文晃、陳仕育所為，事實欄一部分係犯刑法第344
    條之重利罪；事實欄二部分係犯刑法第304條之使人行無義
    務之強制罪；事實欄三部分，被告林文晃係犯刑法第304 條
    之妨礙他人行使權利之強制罪及刑法第305條之恐嚇罪，被
    告陳仕育係犯刑法第304條之妨礙他人行使權利之強制罪。
    被告林文晃、陳仕育就事實欄一部分之犯行；被告林文晃、
    陳仕育與其餘真實姓名年籍不詳之2至3名成年人，就事實欄
    二部分之犯行；被告林文晃、陳仕育與其餘真實姓名年籍不
    詳之數名成年人，就事實欄三部分關於強制罪之犯行，均有
    犯意聯絡與行為分擔，為共同正犯。被告林文晃、陳仕育所
    犯事實欄三部分之強制罪，係以一行為同時妨害吳湧在、吳
    永棟、鍾貴媚三人權利之行使，為一行為同時侵害三者自由
    法益，為想像競合犯，應從一重論處，檢察官雖漏未追究被
    告二人妨害吳湧在自由部分，惟此部分與前揭論罪部分具一
    罪關係，本院自應併與審究。被告林文晃、陳仕育上開重利
    犯行，主觀上顯係基於單一之犯意，以數個舉動接續進行，
    而侵害同一法益，且均在密切接近之時間、地點，持續對於
    告訴人實行之複次出借款項及收取利息行為，均係基於單一
    犯意為之，依一般社會觀念，難以強行分開，在刑法評價上
    ，以視為數個舉動之接續實行予以評價，應論以接續犯。被
    告林文晃所犯上開如附表所示重利、強制(二次)及恐嚇罪行
    及被告陳仕育所犯上開如附表所示之重利及強制(二次)罪行
    ，均犯意各別，行為互意，應予分論併科。
  (二)公訴人認被告林文晃、陳仕育所犯事實欄二部分之強制罪，
    係以一行為同時侵害吳永棟、李朝和之自由（見原審卷第53
    、54頁），惟此部分據證人李朝和於原審法院審理時證稱：
    當時其開車搭載吳永棟是在停等紅燈，後來其不曉得發生什
    麼事，他們直接叫我載他們去吳湧在家，由吳永棟帶路，所
    以我就載他們去，我不是因為害怕，且與我無關，我為何要
    害怕等語（見原審卷第53-81頁），是並無證據顯示被告等
    人對於李朝和有何強制行為，李朝和亦自述未遭強迫，是被
    告二人此部分行為自不構成強制罪，本應為無罪之諭知，惟
    檢察官認此部分與前揭論罪部分有想像競合之裁判上一罪關
    係，爰不另為無罪之諭知。
  (三)公訴人認被告林文晃、陳仕育等人，在文化國中前有攔下李
    朝和、吳永棟車輛並將吳永棟拉下車之行為，並認此部分與
    其後將吳永棟強推上車至吳湧在住處，並迫令其談判債務及
    同意匯款之行為為接續一行為之強制犯行，惟關於被告二人
    被訴攔下李朝和車輛一節，業據李朝和證稱當時其車輛係在
    停等紅車等語明確；而關於被告二人被訴強拉吳永棟下車一
    節，則因證人吳永棟之證詞前後不一（有稱其係遭強拉下車
    云云，有稱因一男子說「我是阿關，吳永棟你給我下來」，
    我下車說我是吳永棟云云，見警卷858號第21至26頁、偵卷
    第913號卷第9至12頁），證人李朝和則證稱不知道吳永棟是
    如何下車的等語，此部分事證尚有未明，依罪疑有利於被告
    之原則，應認此部分尚屬不能證明，本應為無罪之諭知，惟
    檢察官認此部分與前揭論罪部分為接續犯之一罪關係，爰不
    另為無罪之諭知。
  (四)公訴人認被告林文晃所犯事實欄三之恐嚇罪部分，以「如果
    不下車就要把車窗打破」、「會讓吳永棟、鍾貴媚死得很難
    看」、「知道渠等女兒在哪裡念書」等語恐嚇吳永棟、鍾貴
    媚，其中「如果不下車就要把車窗打破」係屬以加害「財產
    」之事為恐嚇，惟查據證人吳湧在於原審法院審理時證稱：
    該車輛為其所有，因其沒有欠林文晃錢，所以他這樣講其不
    會怕等語在卷（見原審卷第61頁），則被告林文晃該語應不
    生以加害「財產」之事恐嚇吳永棟、鍾貴媚之情，衡情如林
    文晃打破車窗極可能造成車內吳永棟、鍾貴媚因玻璃破裂受
    傷之情，是應認被告林文晃此語同係以加害吳永棟、鍾貴媚
    生命、身體之事為恐嚇，公訴人此部分應有誤會，併予敘明
    。
六、本院撤銷改判之理由：
    原審認被告林文晃所犯上開如附表所示重利、強制(二次)及
    恐嚇罪行及被告陳仕育所犯上開如附表所示之重利及強制(
    二次)罪行，罪證明確，而予論罪科刑，固非無見。檢察官
    上訴主張被告二人收取高額利息，僅判處拘役，易科罰金後
    僅需繳納數萬元，原判決顯有輕縱之嫌，被告二人另犯妨害
    自由部分原審之量刑亦屬過輕等語。經查：(一)原審判決就被
    告林文晃及陳仕育4次借款予鍾貴媚及多次收取利息之行為
    ，主觀上顯係基於單一之犯意，以數個舉動接續進行，而侵
    害同一法益，且均在密切接近之時間、地點，在刑法評價上
    ，應論以接續犯，未說明理由，尚有未洽。(二)原審判決就被
    告林文晃所犯上開如附表所示重利、強制及恐嚇罪行及被告
    陳仕育所犯上開如附表所示之重利及強制罪行，犯意各別，
    行為互異，應論以數罪，未說明理由，亦有疏漏。(三)刑事審
    判旨在實現刑罰權之分配正義，故法院對於有罪被告之科刑
    ，應符合罪刑相當之原則，使輕重得宜，罰當其罪，此所以
    刑法第57條明定科刑時，應審酌一切情狀，尤應注意該條所
    列10款事項，以為科刑輕重之標準，並賦予法院裁量權。而
    此項裁量權之行使，並非得以任意或自由為之，仍應受一般
    法律原則之拘束，即必須符合所適用法律授權之目的，並受
    法律秩序之理念、法律感情及慣例等所規範。本件被告林文
    晃、陳仕育上開重利犯行，利用證人鍾貴媚之急迫窘境收取
    高額利息，致證人鍾貴媚無以為繼，被告林文晃、陳仕育於
    上開重利犯行後，又衍生妨害自由犯行，被害人包含借款之
    鍾貴媚及其家人，案發迄今3年有餘，證人鍾貴媚出庭作證
    仍哭泣發抖無法言語，證人鍾貴媚之家人因此離散，家不成
    家，原審僅量處被告二人拘役之刑，易科罰金僅需繳納數萬
    元，難認符合法律秩序之理念及吾人之法律感情，是原審量
    刑確屬過輕。綜上，被告二人就上開事實一至事實三之部分
    以前詞置辯，固無理由，檢察官上訴主張原審量刑過輕，則
    為有理由。且原審判決復有上開可議之處，自應由本院將原
    審判決有關附表所示各罪予以撤銷改判。爰審酌被告林文晃
    、陳仕育為攫取重利，借貸金錢予鍾貴媚，嗣因鍾貴媚無力
    償還，乃聚眾以前揭方式索討，殃及鍾貴媚之前夫吳永棟、
    前夫之兄吳湧在，家人離散，家不成家，且被告二人妨害被
    害人自由之地點竟在宜蘭地檢署前，漠視法律情節嚴重，並
    考量其等犯罪動機、手段、目的、參與程度、生活狀況、智
    識程度、素行、被害人鍾貴媚迄今心理受傷嚴重，仍生活於
    陰影中及其等犯後並無和解悔悟之心等一切情狀，就被告二
    人所犯如附表所示各罪，各量處如主文所示之刑，並均諭知
    易科罰金之折算標準，併定其應執行刑及易科罰金之折算標
    準。
貳、無罪部分(即上訴駁回部分)：
一、公訴意旨以：被告陳仕育係基於恐嚇之犯意，於98年6月30
    日，在宜蘭地檢署前，向吳永棟、鍾貴媚嚇稱：「如果不下
    車就要把車窗打破」、「會讓吳永棟、鍾貴媚死得很難看」
    、「知道渠等女兒在哪裡念書」等加害渠等生命、身體、財
    產之事，致生危害於安全，因認被告陳仕育此部分係犯刑法
    第305條之恐嚇罪云云。被告陳仕育堅詞否認有何恐嚇犯行
    ，辯稱：當時到場其僅係為協商債務，沒有恐嚇之意，不知
    林文晃說了什麼，其連大聲說話都沒有，並無恐嚇犯行等語
    。
二、按犯罪事實應依證據認定之，無證據不得認定犯罪事實。又
    不能證明被告犯罪者，應諭知無罪之判決。刑事訴訟法第15
    4條第2項、第301條第1項分別定有明文。又事實之認定，應
    憑證據，如未能發現相當證據，或證據不足以證明，自不能
    以推測或擬制之方法，為裁判基礎（最高法院40年台上字第
    86號判例意旨參照）；且認定犯罪事實所憑之證據，雖不以
    直接證據為限，間接證據亦包括在內，然而無論直接證據或
    間接證據，其為訴訟上之證明，須於通常一般之人均不致有
    所懷疑，而得確信其為真實之程度者，始得據為有罪之認定
    ，倘其證明尚未達到此一程度，而有合理之懷疑存在而無從
    使事實審法院得有罪之確信時，即應由法院為諭知被告無罪
    之判決（最高法院76年台上字第4986號判例意旨參照）。
三、經查：被告陳仕育雖參與被告林文晃等人於上揭時、地阻攔
    吳湧在、吳永棟、鍾貴媚車輛離去，而有妨害他人行使權利
    之強制犯行，惟據證人吳湧在證稱：「如果不下車就要把車
    窗打破」、「會讓吳永棟、鍾貴媚死得很難看」、「知道渠
    等女兒在哪裡念書」等恐嚇言詞是林文晃說的，陳仕育當時
    則是小聲地跟鍾貴媚說要他把車窗搖下，要跟他講話，鍾貴
    媚不要，叫我把車窗搖上來等語（見原審卷第60至61頁、第
    63頁），應可佐證被告陳仕育所辯其連大聲說話都沒有一節
    非虛，該等恐嚇言詞顯非出於被告陳仕育之口。此外，亦無
    證據顯示被告陳仕育與被告林文晃間就此部分犯行有何犯意
    聯絡或行為分擔，尚不能排除被告林文晃因一時自身情緒而
    口出惡言之可能，自不能僅因被告陳仕育在場即推認其與林
    文晃間就此部分有共犯情形。揆諸前揭說明，應認此部分被
    告陳仕育被訴犯行尚屬不能證明，自當為被告陳仕育無罪之
    諭知。
四、原審同上見解，而就被告陳仕育被訴恐嚇部分諭知無罪，自
    屬允當。檢察官上訴稱：被告林文晃出口恐嚇時，被告陳仕
    育站在旁邊聽，被告陳仕育與被告林文晃間應有犯意聯絡及
    行為分擔等語。惟被告陳仕育係與被告林文晃共犯妨害人行
    使權利之強制罪，從而案發時在場，惟共犯中某一人超出共
    同犯意聯絡部分之犯行，非可令全體共犯共負其責，證人鍾
    貴媚於偵查中亦指稱：林文晃一直叫我下車，還說不下車要
    給我好看，陳仕育當時在駕駛座旁，聽不清楚陳仕育有無與
    其先生交談等語(見99偵913卷第76頁)，是證人鍾貴媚清楚
    聽聞被告林文晃之恐嚇言詞，對於被告陳仕育部分則表示聽
    不清楚，若果被告陳仕育有出言恐嚇之犯行，證人鍾貴媚當
    無聽不清楚之理。從而，僅憑被告陳仕育於被告林文晃出言
    恐嚇時立於被告林文晃旁邊一節，尚不足以證明被告陳仕育
    確有參與恐嚇犯罪，尚不能以推測或擬制之方法，而為判決
    被告陳仕育有罪之基礎，依無罪推定及罪證有疑利於被告之
    證據法則，尚難因此即為被告陳仕育不利之認定，綜上，檢
    察官就被告陳仕育被訴恐嚇危害安全部分之上訴為無理由，
    此部分之上訴應予駁回。
參、不受理部分(即被告林文晃及陳仕育共同傷害部分)：
  (一)公訴意旨以：被告林文晃及陳仕育於98年6月9日17時許，夥
    同其餘年籍不詳之人，在宜蘭縣蘇澳鎮○○路2號文化國中
    前將吳永棟從所乘坐之友李朝和車內拉出，共同基於傷害之
    意毆打吳永棟，致吳永棟受有右臉頰挫傷併皮下血腫、右前
    胸擦傷併點狀出血等傷害，因認被告林文晃及陳仕育共同涉
    犯刑法第277條第1項之傷害罪嫌。
  (二)按告訴乃論之罪，其告訴應自得為告訴之人知悉犯人之時起
    ，於6個月內為之；告訴乃論之罪，未經告訴或其告訴已逾
    告訴期間者，法院應諭知不受理之判決，刑事訴訟法第237
    條第1項、第303條第3款定有明文。
  (三)被害人吳永棟指稱遭被告林文晃及陳仕育二人毆打之時間係
    98年6月9日，並於98年6月11日至醫院驗傷。嗣吳永棟於98
    年8月21日因警方偵辦被害人鍾貴媚恐嚇取財案，至宜蘭縣
    政府警察局刑警大隊偵三隊辦公室製作訪談筆錄，該次筆錄
    中被害人吳永棟指認照片僅指出陳仕宏(Ｚ000000000)於案
    發時在場，但被害人吳永棟同時指出陳仕宏並未參與毆打行
    為，綜觀該次筆錄全文，並無被害人吳永棟對於被告林文晃
    及陳仕育提出傷害告訴之記載。嗣被害人吳永棟於99年3月
    10日偵查中到庭證稱：「問：本件是否要提出告訴？(提示
    警訊筆錄)。答：傷害部分我不要提出告訴，被告涉嫌恐嚇
    等部分請依法處理。」(見99偵913號卷第9頁)，同日庭訊將
    結束之際被害人吳永棟卻表示「傷害部分，我仍然要提出告
    訴，我確定在警局時有提出告訴的意思。」等語(見99偵913
    號卷第12頁)，惟經該案原審檢察署承辦書記官以電話詢問
    製作警詢筆錄之宜蘭縣刑警大隊謝明志偵查佐，查明警詢是
    否錄音、錄影？若未錄音、錄影，請查明被害人吳永棟於警
    詢時是否有提出告訴？承辦之謝明志偵查佐表示被害人吳永
    棟於警詢時並未錄音、錄影，惟有提出告訴，但忘記他是提
    傷害告訴或恐嚇告訴等情，有台灣宜蘭地方法院檢察署公務
    電話紀錄在卷可憑(見偵913號卷第35頁)，依以上卷證資料
    尚難認定被害人吳永棟於警詢時就傷害部分已合法提出告訴
    。嗣被害人吳永棟於99年3月10日檢察官偵訊時，先則稱傷
    害部分不告訴，後則改稱傷害部分，仍然要提出告訴，惟距
    案發之98年6月9日已逾6個月之告訴期間，本院於審理時就
    本件傷害部分是否業經合法告訴？詢問檢察官意見，檢察官
    亦當庭表示本件就傷害部分沒有合法告訴，有本院100年11
    月1日審判筆錄(第9頁)在卷可憑，是本件告訴已逾告訴期間
    ，依上揭刑事訴訟法第303條第3款規定，自應諭知不受理之
    判決，原審未查，就此部分為被告林文晃及陳仕育有罪之判
    決，有適用法則不當之違誤，檢察官就此部分上訴主張原審
    量刑過輕，雖無理由，但原審判決就被告林文晃及陳仕育傷
    害部分有上開違誤之處，原判決此部分究屬無可維持，應由
    本院予以撤銷改判，並另為不受理之諭知。
據上論斷，應依刑事訴訟法第369條第1項前段、第364條、第368
條、第303條第3款、第299條第1項前段，刑法第28條、第304條
、第305條、第344條，第41條第1項前段、第51條第5款，刑法施
行法第1條之1第1項、第2項前段，判決如主文。
本案經檢察官林秀濤到庭執行職務。
中    華    民    國   100    年    12    月    27    日
                  刑事第二庭  審判長法  官  洪光燦
                                    法  官  宋松璟
                                    法  官  蘇素娥
以上正本證明與原本無異。
不得上訴。
                                    書記官  戴伯勳
中    華    民    國   100    年    12    月    29    日
附表：
┌─┬────────────┬────────────┬────────────┐
│  │事實欄一之罪名及宣告刑  │事實欄二之罪名及宣告刑  │事實欄三之罪名及宣告刑  │
│  │                        │                        │                        │
├─┼────────────┼────────────┼────────────┤
│林│共同犯重利罪，處有期徒刑│共同犯強制罪，處有期徒刑│(一)共同犯強制罪，處有期│
│文│參月，如易科罰金，以新台│參月，如易科罰金，以新台│    徒刑貳月，如易科罰金│
│晃│幣壹仟元折算壹日。      │幣壹仟元折算壹日。      │    ，以新台幣壹仟元折算│
│  │                        │                        │    壹日。              │
│  │                        │                        │(二)犯恐嚇危害安全罪，處│
│  │                        │                        │    有期徒刑貳月，如易科│
│  │                        │                        │    罰金，以新台幣壹仟元│
│  │                        │                        │    折算壹日。          │
├─┼────────────┼────────────┼────────────┤
│陳│共同犯重利罪，處有期徒刑│共同犯強制罪，處有期徒刑│共同犯強制罪，處有期徒刑│
│仕│參月，如易科罰金，以新台│貳月，如易科罰金，以新台│貳月，如易科罰金，以新台│
│育│幣壹仟元折算壹日。      │幣壹仟元折算壹日。      │幣壹仟元折算壹日。      │
│  │                        │                        │                        │
│  │                        │                        │                        │
│  │                        │                        │                        │
└─┴────────────┴────────────┴────────────┘
附錄：論罪科刑法條
中華民國刑法第304條（強制罪）
以強暴、脅迫使人行無義務之事或妨害人行使權利者，處 3 年
以下有期徒刑、拘役或 3 百元以下罰金。
前項之未遂犯罰之。
中華民國刑法第305條（恐嚇危害安全罪）
以加害生命、身體、自由、名譽、財產之事，恐嚇他人致生危害
於安全者，處 2 年以下有期徒刑、拘役或 3 百元以下罰金。
中華民國刑法第344條（重利罪）
乘他人急迫、輕率或無經驗貸以金錢或其他物品，而取得與原本
顯不相當之重利者，處 1 年以下有期徒刑、拘役或科或併科 1
千元以下罰金。